【裁判字號】    94,上更(一),391
【裁判日期】    950607
【裁判案由】    誣告
【裁判全文】
臺灣高等法院臺中分院刑事判決     94年度上更(一)字第391號
上  訴  人
即  被  告  丙○○
上列上訴人因誣告案件，不服臺灣彰化地方法院中華民國91年10
月15日第一審判決（民國90年度訴字第600號，起訴案號：臺灣
彰化地方法院檢察署民國90年度偵字第904號），提起上訴，本
院判決後經最高法院發回更審，本院判決如下：
    主  文
原判決撤銷。
丙○○無罪。
    理  由
一、公訴意旨略以：上訴人即被告（下稱被告）丙○○明知僅債
    權人鄭素芬（現更名為丁○○）、洪如蘭、甲○○、陳明男
    4人，於民國（下同）89年3月10日9時左右，至臺中縣大里
    市○○○○街152號其住處索討債務，且於翌日即同年月11日
    凌晨3時左右，隨其至臺中縣大里市○○路483號「財團法人
    仁愛綜合醫院」（下稱大里仁愛醫院）急診室而發生糾紛，
    而綽號「醜面」之戊○○並未持槍至大里仁愛醫院，竟於89
    年3月16日虛構「（在大里仁愛醫院）綽號『醜面』之戊○○以右手緊握手槍，藏夾於左腋下碰撞丙○○，恐嚇其隨伊
    步出醫院，其見狀恐懼，擬逃避醫院內室，鄭素芬、洪如蘭
    、甲○○、陳明男等即合力將其抬出醫院」等事實，具狀向
    臺灣彰化地方法院檢察署告訴其等違反槍砲彈藥刀械管制條
    例及妨害自由等罪嫌，意圖使戊○○、鄭素芬、洪如蘭、甲○○、陳明男等受刑事處分，因認被告丙○○犯有刑法第16
    9條第1項之誣告罪嫌等語。
二、按犯罪事實應依證據認定之，無證據不得認定犯罪事實，刑
    事訴訟法第154條第2項定有明文。又刑事訴訟法上所謂認定
    犯罪事實之證據，係指足以認定被告確有犯罪行為之積極證
    據而言，該項證據自須適合於被告犯罪事實之認定，始得採
    為斷罪資料。且誣告罪之成立，以意圖他人受刑事處分虛構
    事實而向該管公務員申告為其要件，故其所訴事實，雖不能
    證明係屬實在，而在積極方面尚無證據證明其確係故意虛構
    者，仍不能遽以誣告罪論處，最高法院29年度上字第3105號
    、46年台上字第927號分別著有判例。
三、本件公訴人認被告丙○○涉有誣告罪嫌，無非以證人即臺中
    縣警察局霧峰分局國光派出所警員田堯風證稱略以：那天我
    是凌晨零時10分許至德芳南一街處理，去時只見到3女1男，
    有鄭素芬、甲○○、洪如蘭及陳明男，了解是債務糾紛後，
    我就抄了4個人的年籍，勸他們以後我就走了，過了一會兒
    ，勤務中心又通知我，我趕過去，丙○○說他太太被打，我
    們看了沒有明顯外傷，但還是送她至仁愛醫院，我們有在醫
    院待了一下，看沒事才離開，確定沒有看見賴明錄及「醜面
    」，我去德芳南一街時，他們4人都坐在1樓客應，裡面沒有
    凌亂痕跡，說翻搜應該不可能，沒有看到被告等在告訴人住
    處毆打告訴人之太太，亦沒有看到被告等在大里仁愛醫院毆
    打丙○○，我從大里仁愛醫院離開後，2時至4時許仁愛醫院
    又有人報案，我再去時看到丙○○倒在地上，也是只有4人
    站在旁邊，我問丙○○為何倒在地上，他說被他們4人推倒
    ，我再問他們4人，他們4人說是他自己倒的，我再問醫院守
    衛及在急診室門口的家屬，他們說是丙○○自己倒在地上等
    語。證人戴信華證稱：未看被告鄭素芬、洪如蘭、甲○○、
    陳明男等人將告訴人丙○○從醫院拖至醫院外面，因醫院很
    多人等語。而告訴人戊○○陳稱當時他並未在場等語，他案
    被告鄭素芬、洪如蘭、甲○○、陳明男又均供稱，當天只有
    他們4人去而已等語，另被告賴明錄亦供稱：戊○○當天沒
    有去等語，互核證人田堯風、戴信華之證詞與他案被告鄭素
    芬等5人之供述及告訴人戊○○之指訴均相符，且證人陳許
    燕枝與他人之陳述不同，有迴護之意而不足採，又經檢察官
    簽發搜索票命警至戊○○住處搜索，亦未查獲槍枝云云，為
    其主要論據。
四、惟訊據被告丙○○堅決否認有上開誣告犯行，辯稱：告訴人
    戊○○確有於89年3月11日凌晨3時左右，在大里仁愛醫院恐
    嚇其，並由鄭素芬、洪如蘭、甲○○、陳明男合力將其拖出
    醫院加以打傷等事實，其並沒有誣告等語，核與證人即被告
    之妻陳許燕枝亦於原審法院審理時證稱：「在醫院的時候我
    有在場，他們押我先生出去，總共有4、5個人將他押出去，
    有拿槍放在腋下，槍沒有包起來，看得到槍，他們就一直把
    我先生拉出去，聲音沒有很大聲，一直把我先生拖出去」等
    語（見原審卷第89頁）。其於檢察官偵查中亦證稱：「戊○○有打我先生，他們一堆人把我先生圍在急診室門口，所以
    我沒看見怎麼打他，... 當時急診室的門是開開的，所以我
    看的到。（戊○○）他將搶夾在腋下，沒有用東西包著，可
    以看到槍的樣子」等語（見偵字第2742號偵查卷第50頁背面
    、第51頁）相符（證人陳許燕枝此部分之證詞，與其本人有
    無受傷無關，且其既經檢察官認其誣告之罪嫌不足而以90年
    度偵字第904號為不起訴處分，自與本案被告被訴誣告之犯
    行無關，顯無從以其並未受傷，而否定其此部分證詞之可信
    性），而被告丙○○確於89年3月11日凌晨3時59分，因右眼
    眶處瘀傷、左手背擦傷、左臀部挫傷，就診於上開醫院，亦
    有該醫院診斷證明書1紙附卷可稽（見偵字第2742號偵查卷
    第7頁），而製作該診斷證明書之證人林豐彥於本院本次審
    理中證稱：「被告丙○○是在89年3月11日是凌晨3點49分來
    醫院急診由急診醫師陳鴻儀醫師診療。（何以是由你寫診斷
    證明？當時丙○○之傷勢如何？）那是醫院的行政作業，我
    是急診部負責人，我們當班醫師是輪流，有病患到醫院寫診
    斷證明時是由我來寫這個證明書，醫院制度是由輪班醫師診
    療，由行政部負責開立驗傷單。（當時陳醫師診療之結果如
    何？）當時陳醫師診療結果為丙○○右眼眶瘀傷、左手腕及
    手臂挫擦傷、左臀部挫傷。（根據陳鴻儀醫師在偵查中作證
    時提到被告之傷勢與你所述傷勢是否有落差？）我今天來作
    證前有特別去查病歷，根據病歷記載被告之傷確如我今天所
    證述傷勢之記載。（從病歷之記載被告受有左手臂擦傷，能
    否判斷被告擦傷原因係因被人打傷或自已跌倒碰傷？）按病
    歷記載是病人自述被人打傷，我們診斷結果只能證明是外力
    所引起的傷害，至於傷是為人打傷或自行跌倒，我們人沒有
    在現場無法確定傷勢是如何產生亦無法判斷他的傷是如何造
    成的。」等語（見本院更(一)卷第50頁），參酌財團法人仁愛
    綜合醫院急診檢傷評估表、急診留觀病歷等資料，被告確有
    右眼部位「pain beated by someone」、左手部位「A/W」
    、左臀部位「pain」之記載可資佐證（見偵字第2742號偵查
    卷第84頁），顯見證人林豐彥醫師所製作之診斷證明書既係
    依照病歷所記載，自堪採信，亦與證人陳鴻儀醫師於偵查中
    之證詞並無相悖之處，故本件既無證據證明被告上開之傷勢
    係自行跌倒所造成，其所為之辯解尚屬可採。
五、證人即警員田堯風雖為上開之證述，然其係據仁愛醫院之報
    案始到達現場，其到達現場因著警裝、騎警車，可謂動見觀
    瞻，若有人持槍恐嚇被告，豈會不迅予躲避逃之夭夭，其又
    何能親眼見及？雖其有問醫院守衛及在急診室門口的家屬，
    他們說是丙○○自己倒在地上，然若係被告自己倒在地上，
    何以其右眼眶處會有瘀傷？且當時證人並無向醫院守衛及急
    診室門口的家屬製作筆錄，其此部分之證述已嫌無據。又當
    時醫院守衛即為證人戴信華，而證人戴信華於檢察官偵查中
    證稱：「在急診室內是絕對沒有打架，因急診室有2道門，
    我負責裏面工作，他們在外面有無打架我就不知道。（有無
    看見甲○○等4人將丙○○從醫院拖至醫院外面？）沒有。
    因醫院很多人。我去外面看時，他（指被告）人已倒在地上
    ，如何倒地我不知道。... 他們我都不認識，我有確定有2
    個女的，要向丙○○討債，其他我就不確定，他們是有到急
    診室來，但都沒有打架，我並沒有看到他們打丙○○，因丙○○夫妻是12點55分左右來的，到發生事情已3個鐘頭，我
    沒有辦法全程看到」等語（見偵字第2742號偵查卷第46頁）
    ；於原審法院審理時證稱：「我是仁愛醫院的警衛，當天證
    人陳許燕枝送到急診室，在凌晨時，被告跟著進來，之後，
    告訴人他們跟著進來，我告訴他們醫院絕對不能吵架，結果
    他們就沒有吵架，到2、3點的時候，我在忙的時候，護士叫
    我，我到的時候，被告確實是躺在地上，但是如何發生的我
    不知道，我沒有看到，被告躺在急診室外面，我去看的時候
    警員還沒有到」等語（見原審卷第91頁）。據證人戴信華之
    證述，足見事發時，警員田堯風並未在場目睹，其所證述僅
    屬耳聞，且耳聞有誤，蓋戴信華於偵審中迄未陳述如田堯風
    所言是丙○○自己倒在地上，故證人田堯風之證言殊不足據
    以認定被告有誣告犯行。另依戴信華之上開證言觀之，其對
    事發經過並非全程目睹，且當時急診室人很多，其所認識者
    僅被告及其妻與2名被告之女性債權人，如有人夾在人中
    腋下夾槍恐嚇被告，亦非戴信華所能目睹，再者，戴信華係
    於被告倒地後，經護士喊叫，其才出來看到被告倒於地上，
    故被告於倒地前如何被人持槍恐嚇，被哪些人拖出急診室外
    ，其亦不可能目睹，故戴信華之證詞，亦不足據以認定被告
    有誣告之事實。次查，鄭素芬、洪如蘭、甲○○、陳明男、
    戊○○、賴明祿等人均係遭被告丙○○控告持槍加以妨害自
    由者，其等為自己辯解，否認犯行，乃勢所必然，殊不能因
    彼等辯解成立，受不起訴處分確定，即據以反推被告有誣告
    犯行，否則豈非任何1件不起訴處分案件背後必伴隨1件誣告
    案（況且，其等之辯解均未經具結程序，依刑事訴訟法第15
    8-3條之規定，均不得作為證據。）。故公訴人據以認定被
    告涉有誣告罪嫌之上開人證，其等之指訴均不能積極證明被
    告有誣告之事實。另原審傳訊之證人即仁愛醫院之醫師陳鴻
    儀、護士黃淑容、崔小萍、陳美燕、賀珮玲、陳惠琪、潘美
    伶、陳曉芬等人，均證稱不記得當天有無值班、對於有人持
    槍恐嚇並將人抬出等情沒有印象、警員經常到醫院處理事情
    、並不認識警員田堯風等語（見原審卷第49、50、57至61頁
    ），是其等之證詞自不能作為認定被告犯誣告罪之積極證據
    。況且，經本院向大里仁愛醫院函查該院有無監視錄影設備
    並保存案發當時之錄影紀錄，經該院函覆其急診室雖設有監
    視錄影設備，惟錄影備份資料保存期限最長為30日，故89年
    3月11日凌晨之錄影資料已無存檔，此有該院95年3月14日仁
    總字第95030036號函1紙在卷可稽，故此亦不能作為認定被
    告涉犯誣告罪之積極證據。又檢察官命警前往戊○○住處搜
    查結果，雖未查獲槍枝等證物，但搜索之時，戊○○已遭被
    告告訴持槍妨害自由，衡情，其如確持有槍枝，豈會仍將槍
    枝留置於家中，而有被查獲風險之理？自不能以此反執為被
    告不利之憑證。
六、綜此，本院認被告丙○○所訴事實，雖不能證明係屬實在，
    然在積極方面尚無證據證明其確係故意虛構，依上說明，仍
    不能遽以誣告罪論處，被告之犯罪自屬不能證明，要難以誣
    告罪名相繩。原審不察，遽對被告論罪科刑，核有未合，被
    告上訴意旨，執此指摘原審判決不當，為有理由，自應由本
    院將原審判決撤銷，諭知被告無罪之判決。
據上論斷，應依刑事訴訟法第369條第1項前段、第364條、第301
條第1項，判決如主文。
本案經檢察官乙○○到庭執行職務。
中    華    民    國    95    年    6     月    7     日
               刑事第十一庭  審判長法  官  黃  梅  月
                                   法  官  黃  日  隆
                                   法  官  林  宜  民
上列正本證明與原本無異。
檢察官得上訴。
如不服本判決應於收受送達後十日內向本院提出上訴書狀，其未
敘述上訴之理由者並得於提起上訴後十日內向本院補提理由書（
均須按他造當事人之人數附繕本）。
                                   書記官  林  桂  鳳
中    華    民    國    95    年    6     月    9     日
                                                      Ｆ


司法院資訊處製作；財團法人民間司法改革基金會備份。
